最高法院民事判決　　　　　　　　一○○年度台上字第七三號
上　訴　人　遠東國際商業銀行股份有限公司
法定代理人　侯 金 英
訴訟代理人　蔡 慧 玲律師
上　訴　人　日商山陽工程技術股份有限公司台北分公司
法定代理人　松本繁喜
訴訟代理人　謝　　裕律師
上列當事人間請求給付工程款事件，兩造對於中華民國九十八年
九月二十二日台灣高等法院第二審判決（九十六年度建上第六八
號），各自提起上訴，本院判決如下：
    主  文
兩造上訴均駁回。
第三審訴訟費用由兩造各自負擔。
    理  由
本件上訴人遠東國際商業銀行股份有限公司（下稱遠東銀行）主
張：訴外人吉邦防災工業股份有限公司（下稱吉邦公司）於民國
九十三年六月二十三日，次承攬對造上訴人日商山陽工程技術股
份有限公司台北分公司（下稱山陽公司）向業主台灣高速鐵路股
份有限公司（下稱台灣高鐵公司）所承攬工程中之台灣高鐵變電
站BSS7（下稱燕巢站）、ATP7（下稱善化站）、SSP7（下稱歸仁
站），及 SP6（下稱新化站）等四站之消防設備工程（下稱系爭
工程），並簽訂工程合約（下稱系爭工程合約），約定報酬為新
台幣（下同）三千六百四十萬元。嗣上述四站依序另有七百萬元
、七十四萬二千一百二十五元、一百二十二萬九千二百五十元、
一百十二萬八千六百二十五元（合計一千零十萬元）之追加工程
。吉邦公司已完成（本工程及追加工程之）施作，其中燕巢站、
歸仁站，經完成各項驗收、測試及合格審查；善化站、新化站部
分，除啟動器未安裝外，其餘亦均已完工。經扣除該未安裝啟動
器之金額（三十七萬八千元），山陽公司已給付之本工程款（一
千三百八十五萬二千五百九十七元）、追加工程款（一百五十七
萬一千四百元），及吉邦公司已讓與訴外人上誼消防工程有限公
司（下稱上誼公司）、裕泰電線電纜有限公司（下稱裕泰公司）
之工程款（共八十七萬八千零十一元）後，山陽公司尚有二千九
百八十一萬九千九百九十二元之工程款未為給付。吉邦公司已將
該工程款債權讓與伊，並於九十四年三月二十四日函知山陽公司
等情。爰依民法第四百九十條、第五百零五條規定及債權讓與之
法律關係，求為命山陽公司如數給付，並加付自九十四年八月十
六日（訴狀繕本送達翌日）起算法定遲延利息之判決（第一審判
命山陽公司給付遠東銀行一百零四萬八千八百七十二元之本息，
駁回遠東銀行其餘之訴。原審判命山陽公司再給付八百三十三萬
七千九百五十九元之本息，駁回遠東銀行其餘上訴，及山陽公司
之上訴。兩造各就所受不利判決部分，提起第三審上訴）。
上訴人山陽公司則以：吉邦公司及其實際負責人黃則昀，自九十
三年十一月十六日起，陸續發生退票，且停止施工及召回工地人
員。伊乃於同月三十日，依系爭工程合約第十三條第五款之約定
，向吉邦公司終止該合約。吉邦公司於退票倒閉後，讓與工程款
債權予遠東銀行，顯係為脫產避債之通謀虛偽行為，依法無效。
縱認有效，吉邦公司除不得請求伊給付：(1)系爭工程之移報監控
系統四百萬元、未施作或瑕疵更換安裝之花費一百十六萬九千四
百八十三元，及由訴外人尚懋科技股份有限公司（下稱尚懋公司
）接手完成之測試工作一百六十八萬四千元之工程款。(2)吉邦公
司承諾以九百三十三萬四千五百元，承受訴外人台灣三崎實業股
份有限公司（下稱台灣三崎公司）管線材料及設備（下稱系爭管
線材料等）之作價款（此作價款因已以工程估驗款抵付）。(3)吉
邦公司與伊間除有鋼瓶防護鐵箱更新工程及繼電器增購之追加外
，別無其他工程追加契約之簽訂。雖燕巢站部分，該公司已預支
一百六十四萬九千九百七十元，但未及議價簽約前即停工倒閉，
自不得請求伊再給付任何追加工程款。(4)吉邦公司讓與債權予遠
東銀行前，分別讓與上誼公司、裕泰公司之五十九萬二千二百十
一元、二十八萬五千八百元工程款等款項外。並應於工程款中扣
除：(1)吉邦公司讓與訴外人禾群科技工程有限公司（下稱禾群公
司）之八百五十萬元工程款債權中之五百三十二萬六千八百元（
此部分工程款業經伊責成尚懋公司付予禾群公司）。(2)因吉邦公
司未完成工程，依約不能請求而無從轉讓之工程保留款三百六十
四萬元。(3)因颱風造成新化站滅火藥劑釋放，經重新填充所支出
之五十一萬三千八百零八元。(4)吉邦公司在歸仁站、新化站使用
兩支仿冒鋼瓶，致伊受有三十六萬五千三百五十元之損害。(5)吉
邦公司以不明滅火藥劑，假冒為 HFC-227ea滅火藥劑之金額六百
七十五萬六千九百十九元。及(6)吉邦公司預借之追加工程款一百
六十四萬九千九百七十元。經扣除上述不得請求，及應予扣除之
款項後，吉邦公司對伊已無任何工程款可資請求。遠東銀行依承
攬及債權讓與之法律關係，請求伊為給付，即屬無理等語，資為
抗辯。
原審以：吉邦公司於九十三年六月二十三日以總價三千六百四十
萬元次承攬山陽公司向業主台灣高鐵公司所承攬工程中之系爭工
程後，除自行施作燕巢站部分外，善化、歸仁及新化等三站，則
轉包予禾群公司施作。燕巢站、歸仁站於九十三年九月十七日、
十一月十九日，業經高雄縣政府消防局、台南縣政府消防局消防
安全設備檢查合格；善化站、新化站亦於九十四年四月十一日，
經台南縣政府消防局檢查符合規定。吉邦公司自九十三年十一月
間起陸續退票，十二月三日遭拒絕往來，山陽公司乃於九十三年
十一月三十日致函終止系爭工程合約。嗣吉邦公司於九十四年三
月二十四日函知山陽公司，已將工程款債權讓與遠東銀行等事實
，為兩造所不爭，堪認為真實。吉邦公司自九十三年十一月間起
即陸續退票並遭拒絕往來，山陽公司依系爭工程合約第十三條第
五款約定，終止該工程合約，未悖誠信原則，自無不合。依吉邦
公司致函遠東銀行所附之「同意書」，及其另（通知）山陽公司
（債權讓與）之信函，暨山陽公司提出之協議書（一審卷第一宗
七五頁）等內容所載，均不足以認定吉邦公司與遠東銀行之債權
讓與係屬通謀虛偽意思表示，山陽公司執此抗辯該債權讓與為無
效，並無可取。又燕巢站等四站，雖先後於九十三年九月十七日
至九十四年四月十一日間，經消防機關檢查符合規定。惟依系爭
工程合約第四條、第八條、第十六條之約定意旨，仍須待全部工
程經業主驗收後，始為完工。審諸吉邦公司除自行施作燕巢站外
，其餘三站係轉包予禾群公司施作。及依禾群公司嗣與尚懋公司
簽訂之協議書，猶見於山陽公司終止系爭工程合約後，系爭工程
仍須由尚懋公司接替（吉邦公司）施作完工、驗收。參以證人王
志佳、林繼新之證述，暨吉邦公司在九十三年十二月二十一日召
開之「第二次債權銀行／租賃公司協商會議」中之報告內容等情
。足見於山陽公司終止系爭工程合約時，吉邦公司尚未完工。證
人即吉邦公司之員工林正義之證述，難為有利於遠東銀行之認定
。而系爭工程合約經終止後，由尚懋公司接手完成後續工程，就
歸仁、新化及善化站部分，委請禾群公司向吉邦公司購買原準備
進場安裝之設備共五十八萬四千一百五十三元，有山陽公司提出
之報價單及統一發票可稽，並經證人王志佳證實。堪認山陽公司
確有就吉邦公司未完成部分購買上述器具之情。則該部分款項，
自應於工程款中扣除。惟山陽公司抗辯：吉邦公司未安裝燕巢站
之啟動器、輸出入模組等，標示牌、保護盒等，亦有瑕疵。經安
裝及更換，合計花費五十八萬五千三百三十元部分。遠東銀行既
否認山陽公司提出之出貨單為真正，且該出貨單又未記載出貨地
點，更無如統一發票等實際交易之證明，難認有所稱該未安裝部
分之支出。至關於所指更換瑕疵標示牌、保護盒等之支出部分，
又未舉證以實其說，山陽公司抗辯應扣除此部分之花費云云，不
應准許。再者，觀諸尚懋公司提出工程訂購單及報價單內容，顯
見移報監控系統本得單獨將其項目、數量、金額等記載於工程合
約，但卻未將之詳列，自難認系爭工程合約之工程款項，包含該
移報監控系統之施作。山陽公司以：吉邦公司未依約施作該移報
監控系統，經其另委由尚懋公司完成，所費四百萬元應於工程款
中扣除等詞為辯，亦無可取。惟遠東銀行並不能證明燕巢站、歸
仁站，除自動滅火系統之「氣密測試」、「系統施工圖繪制」，
及火災警報系統之「消防系統會審會勘」外，均係由吉邦公司完
成測試、驗收，自難認吉邦公司有完成該除外部分之工作。審酌
倘吉邦公司已完成新化站、善化站，除「系統施工圖繪制」以外
之工作，衡情應無不立即申請會勘查驗，俾早日獲取工程款之理
等情。山陽公司抗辯上述除外之工作，均經其委由尚懋公司完成
，所費一百六十八萬四千元，應予扣除，即應准許。又山陽公司
曾開立金額合計一千四百五十四萬五千二百二十七元之支票三紙
予吉邦公司，以支付工程款，有統一發票及林正義之支票簽收單
可稽。而吉邦公司於簽訂系爭工程合約時，同意作價承受台灣三
崎公司之系爭管線材料等，經吉邦公司以其九百六十八萬五千八
百四十三元之工程估驗款為抵付後，差額三十五萬一千三百四十
三元，併同九十三年七月二十八日之工程估驗款四百二十六萬一
千七百七十元（共計四百六十一萬三千一百十三元），經吉邦公
司開立統一發票請領，由山陽公司簽發同金額支票予吉邦公司兌
領，亦有工程估驗計價單、統一發票及支票可憑。且要不因該作
價部分，山陽公司未再向吉邦公司索取統一發票；或山陽公司於
另件（原審法院九十四年度建上字第二六號給付工程款事件）請
求台灣三崎公司返還已受領工程款；或山陽公司之法定代理人松
本繁喜、工地主任方昱棟，及吉邦公司員工李守文，在台灣台北
地方法院九十四年度自字第三○號侵占案件審理中，另有相關陳
（證）述，即認無該同意作價承受之情。山陽公司辯稱連同該作
價承受款，其已支付吉邦公司二千二百七十四萬二千五百九十七
元（未稅），僅剩一千三百六十五萬七千四百零三元（未稅）未
為計價付款，即屬可採。茲系爭工程已全數完成，相關設施之工
程款業主均已給付完畢，有台灣高鐵公司函文可稽。可見系爭工
程已經業主驗收合格，遠東銀行依債權讓與之法律關係，請求山
陽公司給付剩餘工程款，即屬有據。惟該未付款，經扣除吉邦公
司（於九十四年三月二十四日）讓與其工程款債權予遠東銀行前
，分別讓與上誼公司、裕泰公司各五十九萬二千二百十一元、二
十八萬五千八百元（未稅）工程款債權，及上述未按裝設備款五
十八萬四千一百五十三元（即啟動器價款三十七萬八千元，及其
他設備餘額二十萬六千一百五十三元），暨測試費用一百六十八
萬四千元後，為一千一百零三萬六千八百零一元（含稅）。雖遠
東銀行主張吉邦公司追加工程，但關於燕巢站部分，審酌證人楊
慶彬、李守文、蘇毓雯等人之證述，及遠東銀行提出之工程估價
單未見山陽公司簽認；另提出之報價總表，又僅能證明吉邦公司
有因故停工及因趕工而加班之情，自難認有工程之追加。歸仁站
、善化站及新化站部分，除楊慶彬、林偉華等人之證詞外，尚不
足以認定有工程之追加或施作完成。再參以遠東銀行提出之支付
憑證請款日期（九十三年十二月六日），早於吉邦公司報價明細
之開立日期（即同年十二月三十一日），與常情不符。及遠東銀
行迄未能提出追加工程之工作日誌或其他證據為證明。證人王志
佳又因事涉利害，不足為據等情，仍難認有所稱之工程追加。然
審諸吉邦公司與裕泰公司間承攬報酬之讓與，明訂為「債權讓與
契約書」，且載明應將債權讓與之事實通知山陽公司之旨。但觀
之吉邦公司與禾群公司所訂協議書及授權書之內容，卻未提及吉
邦公司有將八百五十萬元工程款債權讓與禾群公司之事。佐以禾
群公司仍於九十四年十月間，持訂購單及完工證明書，向法院聲
請對吉邦公司核發支付命令各情。山陽公司抗辯吉邦公司已將其
八百五十萬元工程款債權讓與禾群公司，此款項應於遠東銀行得
請求之金額中扣除云云，並不可取。另依系爭工程合約第五條第
三款、第四款之約定，吉邦公司於系爭工程完成並驗收合格之條
件成就後，即得請求山陽公司給付（工程總價百分之十）之保留
款。是吉邦公司於該條件成就前，將其保留款債權讓與予遠東銀
行，並無不合。又該工程合約除於第五條（付款辦法）明訂保留
款於完工驗收後給付外，別無「保固款」之約定。而山陽公司就
所辯：吉邦公司應提供（與保留款同額）「保固款」，及待保固
期滿始得請求返還云云，又未舉證以實其說，其抗辯遠東銀行無
由受讓及請求給付工程餘款中之三百六十四萬元保留款，為無可
取。再者，山陽公司所稱颱風來襲致滅火藥劑釋放，係發生在九
十四年九月二日。斯時，該公司早已終止與吉邦公司間之合約，
且山陽公司於颱風過後，又即通知尚懋公司進行滅火藥劑釋放之
相關修復工作，可見當時系爭工程已改由尚懋公司承接。是山陽
公司依民法第五百零八條第一項前段規定，請求已非承攬人之吉
邦公司負擔五十一萬三千八百零八元之重新填充費用，並於工程
款中扣抵，並無可取。而歸仁站、新化站既均經消防安全設備檢
查符合規定，自難但憑山陽公司單方製作之仿冒鋼瓶更換費用明
細表，即認定吉邦公司有使用仿冒鋼瓶情事。山陽公司抗辯其更
換鋼瓶支出之三十六萬五千三百五十元應於工程款中扣抵，亦無
可取。又依「高鐵新建工程小型建物訊號通訊室」之消防工程（
下稱通訊室消防工程）之承包商湘南工程股份有限公司（下稱湘
南公司）之覆函，及證人即湘南公司承辦人員邱炳貴之證述，可
見通訊室消防工程及系爭工程使用之滅火藥劑進口報單不同。參
以系爭工程均經消防單位檢查核可，並經業主驗收付款，且山陽
公司又未能舉證證明吉邦公司確有填充偽冒不明氣體之情。山陽
公司執此抗辯應於工程款中扣除六百七十五萬六千九百十九元，
仍無可取。然而，如前所述，吉邦公司並追加工程之施作，山陽
公司辯稱應扣除吉邦公司預支之追加工程款一百六十四萬九千九
百七十元，即應准許。綜上，遠東銀行得請求山陽公司給付之工
程款（一千一百零三萬六千八百零一元），扣除吉邦公司之預支
追加工程款（一百六十四萬九千九百七十元）後，在九百三十八
萬六千八百三十一元，及自九十四年八月十六日（訴狀繕本送達
翌日）起算法定遲延利息之範圍內，為有理由，應予准許。逾此
部分之請求，不應准許等詞，為其心證之所由得。因而，維持第
一審所為命山陽公司給付遠東銀行一百零四萬八千八百七十二元
本息部分之判決，駁回山陽公司之上訴；另就遠東銀行請求山陽
公司再給付八百三十三萬七千九百五十九元本息部分，廢棄第一
審所為遠東銀行敗訴之判決，改判山陽公司如數給付，並駁回遠
東銀行之其餘上訴，經核於法並無違誤。兩造上訴意旨，徒就原
審取捨證據、認定事實及解釋契約之職權行使，暨其他已詳予論
析之法律判斷，各自指摘原判決對其不利部分為不當，求予廢棄
，均無理由。至山陽公司於上訴本院後，始辯稱：系爭工程保留
款（三百六十四萬元）非全部自吉邦公司申領之工程款中扣下，
其中一部分係自給付尚懋公司工程款中予以扣留云云，核屬新攻
擊防禦方法，依民事訴訟法第四百七十六條第一項規定，本院無
從予以審酌，附此指明。
據上論結，本件兩造上訴均無理由。依民事訴訟法第四百八十一
條、第四百四十九條第一項、第七十八條，判決如主文。
中    華    民    國  一○○  年    一    月   十三   日
                      最高法院民事第六庭
                          審判長法官  陳  淑  敏  
                                法官  陳  國  禎  
                                法官  簡  清  忠  
                                法官  王  仁  貴  
                                法官  葉  勝  利  
本件正本證明與原本無異
                                      書  記  官  
中    華    民    國  一○○  年    一    月  二十五  日
                                                       s